【裁判字號】    97,訴,318
【裁判日期】    980619
【裁判案由】    給付貨款
【裁判全文】
臺灣臺中地方法院民事判決  97年度訴字第318號
原      告  五礦有色金屬股份有限公司
法定代理人  甲○○
訴訟代理人  黃文崇律師
複代理人    丁○○
被      告  乙○○
            丙○
共      同
訴訟代理人  廖志堯律師
當事人間給付貨款事件，本院於98年5月25日言詞辯論終結，判
決如下：
    主    文
原告之訴及假執行之聲請均駁回。
訴訟費用由原告負擔。
    事實及理由
壹、程序方面：
一、按臺灣地區人民與大陸地區人民間之民事事件，除本條例另
    有規定外，適用臺灣地區之法律。臺灣地區與大陸地區人民
    關係條例第41條第1項定有明文。且債之契約依訂約地之規
    定。但當事人另有約定者，從其約定。前項訂約地不明而當
    事人又無約定者，依履行地之規定，履行地不明者，依訴訟
    地或仲裁地之規定。臺灣地區與大陸地區人民關係條例第48
    條定有明文。本件原告為大陸地區之法人，被告乙○○、丙
    ○為我國人民，且依原告主張本件買賣契約訂約地在台灣，
    債之履行地亦在台灣基隆市，依上開規定，自應適用我國法
    律，合先敘明。
二、按訴狀送達後，原告不得將原訴變更或追加他訴。但請求之
    基礎事實同一者，或不甚礙被告之防禦及訴訟終結者，不在
    此限，為民事訴訟法第255條第1項第2款、第7款所明定。而
    所謂請求之基礎事實同一，係指變更或追加之訴與原訴之原
    因事實，有其社會事實上之共通性及關連性，而就原請求所
    主張之事實及證據資料，於變更或追加之訴得加以利用，且
    無害於他造程序權之保障，俾符訴訟經濟者稱之。本件原告
    於民國（下同）97年1月29日起訴主張：被告日勝有限公司
    （以下稱日勝公司）及乙○○、丙○應連帶給付原告美金
    142,000元，及自95年7月30日起，至清償日止按年息5%計算
    之利息。因日勝公司於96年5月因不再繼續繳年費，法人身
    分不存在，嗣於97年5月29日言詞辯論期日以書狀變更聲明
    ：被告乙○○、丙○應各給付原告美金142,000元，及自95
    年7月30日起至清償日止按年息5%計算之利息，如其中一被
    告已給付，他被告同免責任。而後於97年6月12日以書狀變
    更聲明為(一)先位聲明：被告乙○○、丙○應各給付原告美金
    142,000元，及自95年7月30日起，至清償日止按年息5% 計
    算之利息，如其中一被告已給付，他被告同免責任；願供擔
    保，請准宣告假執行。(二)備位聲明：被告應連帶給付原告美
    金142,00 0元，及自95年7月30日起至清償日止按年息5%計
    算之利息；願供擔保，請准宣告假執行。顯係訴之變更追加
    ，惟其所主張之基礎事實同一，援引證據資料亦復相同，別
    無另行調查證據之必要，即無礙於被告之防禦及訴訟之終結
    ，揆之首揭規定，自應准許之。
貳、實體方面：
一、原告起訴主張：被告乙○○、丙○係未依公司法認許之外國
    法人日勝公司之負責人，被告二人於95年4、5月間向原告表
    示訴外人太洋新技股份有限公司係日本三菱化學集團子公司
    ，現在透過日勝公司向原告購買硝酸鈰銨，因被告多次前來
    表明太洋公司不會賴帳、貨到台灣即付款，原告同意被告二
    人以日勝公司名義分別於95年6月13日、95年7月7日自台灣
    分二批下單採購硝酸鈰銨 (每單貨款美金71,000元，合計美
    金142,000元)，原告即依被告指定分別於95年6月30日及95
    年7月20日兩次自青島以海運運至基隆交被告收受，詎貨到
    後，被告即無蹤跡，亦未見匯款，爰依民法總則施行法第15
    條、公司法第19條及侵權行為法律關係請求被告二人負擔給
    付貨款責任或連帶負賠償責任。並為(一)先位聲明：被告乙○
    ○、丙○應各給付原告美金142,000元，及自95年7月30日起
    至清償日止按年息5%計算之利息，如其中一被告已給付，他
    被告同免責任；願供擔保，請准宣告假執行。(二)備位聲明：
    被告應連帶給付原告美金142,000元，及自95年7月30日起至
    清償日止按年息5%計算之利息；願供擔保，請准宣告假執行
    。
二、被告則以：被告二人從未到過原告公司，亦不曾與原告公司
    之任何人員有所接觸、洽談買賣交易往來之情事。日勝公司
    實係向大陸地區另一法人華慶公司購買硝酸鈰銨，因硝酸鈰
    銨在大陸地區有出口配額之限制，而華慶公司當時已無配額
    可供出口，才使用原告之名義辦理出口而已。故原告與被告
    間並不存在任何實際之交易往來，係基於從大陸地區出口時
    之文件所需，而由原告提供其名義予華慶公司，原告應究其
    所述之請求原因事實負舉證責任，原告僅係出名之名義人，
    並非實際交易之出賣人，其訴請被告給付系爭貨款，顯無理
    由。並聲明：原告之訴駁回；如受不利判決，願供擔保免為
    假執行。
三、兩造就下列事實不為爭執：
  (一)被告乙○○、丙○以日勝公司名義出具採購單，並已依提單
    收取硝酸鈰銨貨品，暨向客戶太洋新技股份有限公司收到貨
    款。
  (二)被告並未對任何人支付任何貨款。
  (三)原告五礦有色金屬股份有限公司係大陸設立之法人。
  (四)日勝公司於96年5月因不再續繳年費，遭註冊代理人精博公
    司寄發「境外公司停權通知書」。
四、得心證之理由：
    本件兩造就被告乙○○、丙○二人於95年4、5月間，以未經
    我國許可法人日勝公司之名義，出具採購單購買硝酸鈰銨，
    ，並已依提單收取原告運交之硝酸鈰銨貨品，且已將系爭貨
    品交付予日勝公司客戶太洋新技股份有限公司，暨向客戶太
    洋新技股份有限公司收到貨款，而日勝公司並未對任何人支
    付任何貨款之事實，不為爭執，已如前述，應屬真實；又原
    告主張被告乙○○、丙○二人係以日勝公司名義，向其訂購
    系爭硝酸鈰銨貨品，其二人依法應各與日勝公司對原告負給
    付價金之義務；且被告二人以未經設立登記之日勝公司名義
    向原告購買前述硝酸鈰銨貨品，已違背法令，應連帶負責，
    且其等行為事涉詐欺，更應依共同侵權行為負連帶賠償之責
    任云云，惟原告之主張業為被告所否認，並以前詞置辯，是
    本件所應審究者為：日勝公司關於購買硝酸鈰銨之對象是否
    為原告，抑或係另一大陸地區之華慶公司？原告得否請求被
    告二人給付貨款？或依侵權行為損害賠償請求權請求被告二
    人連帶賠償？經查：
  (一)本件原告主張被告二人係以日勝公司名義，向其訂購系爭硝
    酸鈰銨貨品云云，並提出採購單、提單各2份、紀錄單1份為
    證，然查：
  1.按當事人互相表示意思一致者，無論其為明示或默示，契約
    即為成立。民法第153條第1項定有明文。是買賣契約之成立
    必為買賣雙方就標的物、價金等意思表示一致時，方得成立
    ，如當事人雙方就買賣契約未曾有任何磋商，即無成立買賣
    契約之可能，縱當事人之一方依第三人之指示而交付他人買
    賣契約之標的，交貨之人亦僅是第三人為履行契約之使用人
    ，尚難認給付買賣標的之人即為買賣契約之當事人。本件被
    告自始否認有與原告礒商任何買賣細節，且原告就系爭交易
    ，曾以被告二人事涉詐犯嫌而對被告二人提起詐欺告訴，雖
    經檢察官起訴，惟經本院刑事庭審理後為無罪之諭知，有本
    院97年度易字第2374號刑事判決1份，在卷可稽，自難以原
    告提出之採購單、提單、紀錄單即遽認被告二人有與原告為
    系爭買賣之交易。
  2.經本院調閱該刑事卷宗，兩造於該刑事案中就日勝公司究係
    向原告購買硝酸鈰銨亦或向華慶公司所購買，亦有所爭執，
    惟證人即太洋新技股份有限公司營業部負責人張錫濱於上開
    刑事案件審理時證稱：伊是太洋新技股份有限公司營業部負
    責人，而華立公司代理太洋新技股份有限公司所有的產品；
    伊公司與日勝公司買賣進行中，伊與華立公司經理翁振倉及
    被告丙○有一起到山東淄博華慶公司現場勘查生產設備及品
    質保證系統、包裝等相關業務。伊從頭到尾的認知，購買硝
    酸鈰銨的對象都是華慶公司，因為這是該公司自己生產的產
    品；而太洋新技公司所使用的硝酸鈰銨，必須要由華慶公司
    買鈰土，將硝酸鈰銨原料加工成為百分之98到99純度的硝酸
    鈰銨，才能被太洋新技公司作為生產原料使用，硝酸鈰銨原
    料不可以未經加工就直接出口到臺灣；伊與日勝公司交易硝
    酸鈰銨的過程，除了華慶公司外，並無再接觸過其他的大陸
    公司。華立公司之前也有透過冠雋股份有限公司與華慶公司
    購買過硝酸鈰銨，而華立公司透過冠雋股份有限公司向華慶
    公司購買的硝酸鈰銨產品，與太洋新技公司透過日勝公司向
    華慶公司購買的硝酸鈰銨產品，其品質、包裝都一樣，產品
    的包裝上面的出產人都是華慶公司。在該次前往華慶公司監
    廠及吃飯的過程中都會聽到華慶公司人員不斷的提到現在的
    硝酸鈰銨配額很難買、很緊，必須要花很多的錢靠關係去保
    障這個配額等語（詳參卷附本院97年度易字第2374號刑事案
    件97年9月30日審判筆錄）；另證人翁振倉即華立公司經理
    於本院審理時，亦同稱：其有一同前去大陸華慶公司監廠，
    日勝公司係向華慶公司購買硝酸鈰銨，產品的包裝上面的出
    產人都是華慶公司，且被告丙○於偵查中所庭呈之淄博華慶
    粉體材料技術有限公司出具之分析報告測試單（詳參卷附臺
    灣臺中地方法院檢察署96年度他字第1389號偵查卷第121-
    136頁），必須附在貨櫃中等語（詳參卷附本院97年度易字
    第2374號刑事案件97年9月30日審判筆錄）；再者，證人林
    一毓於本院刑事庭審理時亦證稱：「（問：你的意思是否冠
    雋股份有限公司本來是要跟華慶公司購買硝酸鈰銨，而華慶
    公司叫你直接向中國原子能公司及五礦公司洽談購買事宜及
    傳真契約？）是的。（問：你的意思是冠雋股份有限公司實
    際上是與華慶公司交易但因為硝酸鈰銨配額的問題，所以形
    式上必須與國營企業訂定合約？）應該是如此。」等語（詳
    參卷附本院97年度易字第2374號刑事案件97年9月30日審判
    筆錄），均核與被告辯稱：伊係與華慶公司為硝酸鈰銨之交
    易，但因大陸地區對硝酸鈰銨之出口配額有實施管制，華慶
    公司需透過國營企業公司始可取得硝酸鈰銨之出口配額，故
    待華慶公司尋找有出口配額之國營企業公司後，伊等才依華
    慶公司之指示形式下單予各該國營企業公司，「日勝公司」
    與各該國營企業公司之交易僅是形式交易，實際交易對象仍
    係華慶公司等語大致相符，是堪認本件「日勝公司」與原告
    間之二次交貨行為，其買賣契約之主體為日勝公司與華慶公
    司，至於原告以其公司名義交貨予日勝公司，應係為配合大
    陸地區管制硝酸鈰銨出口配額之措施而採取之手段，原告之
    交貨行為僅係其應華慶公司之指示而交貨予日勝公司，以履
    行華慶公司對日勝公司之交付標的物義務，難以原告出口交
    付系爭貨品予日勝公司即謂原告為系爭買賣之出賣人。
  3.又華慶公司雖為本件「日勝公司」買賣硝酸鈰銨之實際交易
    對象，然因華慶公司非為國營企業公司，無從取得硝酸鈰銨
    之出口配額，故需藉由有出口配額之國營企業公司名義將硝
    酸鈰銨出口至臺灣交付「日勝公司」指定之收貨人即太洋新
    技公司，惟「日勝公司」交付貨款之對象原應為華慶公司，
    但因外匯管制因素，僅能依華慶公司指示匯予各該國營企業
    公司，而非匯款予華慶公司，是日勝公司依華慶公司之指示
    匯款給付貨款，係為履行其對華慶公司之給付價金義務，自
    難因華慶公司指示將貨款匯予第三人（原告），即謂原告為
    貨品之出賣人。此外，審諸被告丙○於偵查中所提出「日勝
    公司」與華立公司、華慶公司、太洋新技公司、中國原子能
    公司及五礦公司等為硝酸鈰銨買賣交易之訂購單（詳參臺灣
    臺中地方法院檢察署96年度他字第1389號偵查卷第51 -65頁
    ），其中華立公司於94年12 月5日傳真訂購單予「日勝公司
    」欲購買20噸硝酸鈰銨後，被告2人即於同日傳真同數量硝
    酸鈰銨之訂購單予華慶公司，並於同日再將該20噸硝酸鈰銨
    各均分為10噸之數量2次傳真訂購單予中國原子能公司，而
    完成此次硝酸鈰銨之訂購流程；另太洋新技公司於95年5月3
    日傳真訂購單予「日勝公司」欲購買60噸硝酸鈰銨後，被告
    2人於同年月10日即傳真同數量硝酸鈰銨之訂購單予華慶公
    司，並於同年月22日再將其中40噸硝酸鈰銨之訂購單傳真予
    中國原子能公司，另20噸硝酸鈰銨之訂購單則傳真予原告公
    司，其後又於95年7月7日將20噸硝酸鈰銨之訂購單則傳真予
    原告公司（此20噸硝酸鈰銨之訂購單，據被告辯稱係因華慶
    公司緊急通知將原向中國原子能公司下單之20噸硝酸鈰銨轉
    向原告下單所致），是被告2人無論係向中國原子能公司或
    原告公司傳真訂購單之前，確均有向華慶公司傳真總額相符
    之訂購單，益徵被告前揭所辯均屬實在無訛。由上可知日勝
    公司關於購買硝酸鈰銨之對象係華慶公司，並非原告，被告
    二人並無以日勝公司之名義與原告成立買賣契約之事實存在
    ，是原告主張被告二人並無以日勝公司之名義與原告成立買
    賣契約，應依民法則施行法第15條規定，負與日勝公司同負
    之買受人給付價金之責任，而應給付系爭貨款予原告，顯無
    可採。
  (二)又本件被告二人以未經我國許可立登記之日勝公司名義，對
    外與華慶公司等人為系爭買賣業務，被告二人固有違反公司
    法之行政刑法規定，且被告亦因系爭交易行為，經本院刑事
    庭以被告違反公司法第19條規定，判處罪刑在案，有前述本
    院97年度易字2374號刑事判決，在卷可參，然「未經設立登
    記，不得以公司名義經營業務或為其他法律行為。違反前項
    規定者，行為人處1年以下有期徒刑、拘役或科或併科新臺
    幣15萬元以下罰金，並自負民事責任；行為人有二人以上者
    ，連帶負民事責任，並由主管機關禁止其使用公司名稱。」
    公司法第19條定有明文，是行為人違反公司法第19條規定，
    除應受刑事訴追外，就其以公司名義所為之交易行為，應自
    負民事責任，惟本件被告係以日勝公司之名義與訴外人華慶
    公司為系爭交易行為，且因其等與華慶公司有其他債務糾紛
    未清，僅給付一部分貨款，就系爭貨款則尚未給付，是被告
    二人應負民事責任之對象為華慶公司，原告非系爭買賣契約
    之出賣人，對日勝公司無價金給付請求權存在，原告自不得
    依公司第19條之規定，請求被告給付貨款，是原告主張被告
    依公司法第19條規定，對原告負給付貨款之義務，亦無可採
    。
  (三)原告雖復主張被告二人前述與華慶公司間之交易行為，有詐
    欺原告之行為，應對原告連帶負賠償責任云云。惟原告就本
    件系爭交易，前曾以被告二人事涉詐欺犯嫌提起告訴，並經
    檢察官起訴被告二人共同詐欺，惟該刑事案件業經本院刑事
    庭判決被告二人無罪，已敘明如前，且本件被告係以日勝公
    司之名義與訴外人華慶公司為系爭交易行為，交易過程中被
    告未與原告就買賣契約為任何磋商，其等如何對原告施用詐
    術？況原告之交貨係應華慶公司之指示而代華慶公司履行對
    日勝公司之出賣人義務，實係依約履行契約義務之行為，顯
    非因被告施用詐術而陷於錯誤之交付，是被告二人對原告既
    無詐欺之侵權行為存在，自難認被告二人對原告有共同侵權
    行為之事實，原告對被告二人自無共同侵權行為損害賠償請
    求權存在。原告主張被告二人對其有施詐欺之侵權行為致其
    受有損害，應負連帶賠償責任，實無可採。
六、綜上所述，被告二人固有以日勝公司名義對外向華慶公司購
    買系爭貨品，且因有其他民事糾葛而未付貨款，惟被告並未
    以日勝公司之名義，向原告購買受系爭貨品，即原告並非系
    爭買賣之出賣人，原告對被告自無價金給付請求權存在，是
    原告依買賣契約價金給付請求權之法律關係，先位請求被告
    乙○○、丙○應各給付原告美金142,000元，及自95年7月30
    日起至清償日止按年息5%計算之利息，如其中一被告已給付
    ，他被告同免責任，為無理由，不應准許；又原告不得依公
    司第19條規定，請求被告二人連帶給付價金，且對被告無共
    同侵權行為損害賠償請求權存在，原告備位依公司第19 條
    之規定及共同侵權行為損害賠償請求權之法律關係，訴請被
    告應連帶給付原告美金142,000元，及自95年7月30日起至清
    償日止按年息5%計算之利息，亦無理由，應併予駁回。原告
    之訴既經駁回，其假執行之聲請，因訴之駁回而失所依據，
    應併予駁回之。
七、本件事實已臻明確，兩造其餘攻擊、防禦方法經審酌後，核
    與結論無涉，爰不一一贅述。
丙、訴訟費用負擔之依據：民事訴訟法第78條
中    華    民    國    98    年    6    月    19    日
                  民事第二庭    法  官  涂秀玲
正本係照原本作成。
如對本判決上訴，須於判決送達後20日內向本院提出上訴狀。
中    華    民    國    98    年    6    月    19    日
                                書記官


司法院資訊處製作；財團法人民間司法改革基金會備份。
